【裁判字號】    97,小上,13
【裁判日期】    970620
【裁判案由】    清償債務
【裁判全文】
臺灣臺中地方法院民事判決    97年度小上字第13號
上  訴  人  台灣新光商業銀行股份有限公司
法定代理人  甲○○
訴訟代理人  乙○○
被 上 訴人  丙○○
上當事人間請求清償債務事件，上訴人對於中華民國96年12月18
日本院豐原簡易庭96年度豐小字第1376號第一審小額民事判決提
起上訴，本院於民國97年5月30日言詞辯論終結，判決如下：
    主      文
上訴駁回。
第二審訴訟費用新台幣壹仟伍佰元由上訴人負擔。
    事實及理由
一、本件上訴人起訴主張：被上訴人日前因購買訴外人「階梯數
    位科技股份有限公司」（下稱階梯公司）」之二件商品，而
    而向上訴人（原名稱為誠泰商業銀行股份有限公司）辦理消
    費性商品貸款，分別借款新台幣（下同）156,765元及19,76
    4元，用以支付其向階梯公司購買商品之總價款，並約定前
    者貸款之借貸期限自民國93年12月24日起至96年10月24日止
    ，應按月分期償還4,479元，共分35期；後者貸款之借貸期
    限則自94年1月8日起至96年12月8日止，應按月分期償還549
    元，共分36期。惟被上訴人分別自96年5月24日及96年6月8
    日起即未依約按期還款，迄尚欠本金各26,874元及3,843元
    ，合計30,717元。被上訴人因遲延還款已逾30日以上，依約
    已喪失期限利益，全部分期債務視為全部到期，自應自逾期
    之日起，按週年利率百分之20計付遲延利息。爰依法提起本
    件訴訟，求為命被上訴人給付30,717元，及自96年6月8日起
    至清償日止，按週年利率百分之20計算之利息之判決。經原
    審判決其敗訴，上訴人不服，提起本件上訴，其上訴意旨略
    為：有關階梯公司所衍生之消費爭議，臺灣高等法院已於96
    年法律座談會中決議此類消費爭議，依債之相對性原則，消
    費者仍應向廠商求償，不得持以對抗銀行之貸款，故原判決
    顯與該座談會決議內容相悖。又被上訴人既簽名於申請表，
    且向上訴人申辦二筆消費貸款，並且自93年12月24日起至96
    年5月5日止均依約繳付貸款月付金，顯見被上訴人對於締約
    內容重要之點，已有明確認識，依民法第153條第2項規定，
    消費借貸契約業已成立。乃原判決竟違反消費者保護法第11
    條之1之立法目的及證據、論理法則，認定本件消費借貸契
    約無效，自亦有違民法第153條第2項之規定。又被上訴人申
    辦本件消費性貸款，其目的係為購買階梯公司之商品及服務
    ，被上訴人若認為向上訴人申辦貸款之貸款申請書所為約定
    ，對其顯失公平，自可不向上訴人貸款，而選擇以其他方式
    （例如以現金、信用卡、預借現金或向其他金融機關借貸等
    方式）給付價款，並非無從選擇，僅能與上訴人訂立本件貸
    款申請書，且依貸款申請書之相關約定條款判斷，並無顯失
    公平情形，再參以貸款申請表左上角已以鮮明紅字標示「本
    表係向誠泰銀行申請消費性貸款」，字體大小已堪辨識，且
    關於雙方委任及消費借貸契約之重要規定，皆記載於申請表
    正面之約定事項，並置於申請人即被上訴人簽名欄上方，方
    便被上訴人審閱，原判決稱「字體過小印刷不清楚．．．．
    ．．」等語，顯不符社會民情及金融市場慣例之心證，加重
    上訴人責任，已違背民法第222條法院應依自由心證判斷事
    實之真偽，不得違背論理及經驗法則之規定。再者，被上訴
    人申辦本件消費性貸款一節，上訴人除提出「消費性貸款申
    請表」佐證外，並提出徵信錄音譯文為憑，該錄音譯文顯示
    上訴人確認被上訴人分期貸款意願後，復就其個人基本資料
    及貸款申請表是否為其簽名一一確認，被上訴人已明瞭徵信
    之內容，依民法第94條規定，雙方借貸意思表示即已生效。
    乃原判決竟僅採該徵信錄音譯文之前段，對上訴人告知被上
    訴人此契約為消費借貸契約之部分卻隻字未提，認為雙方意
    思表示未合致，消費借貸契約未成立，顯有違民法第94條及
    第474條之規定。爰依法提起本件上訴，並聲明：（1）原判
    決廢棄。（2）被上訴人應給付上訴人30,717元，及自96年
     6月8日起至清償日止，按週年利率百分之20計算之利息。
二、被上訴人則以：伊係以分期付款方式向訴外人階梯公司訂購
    網路教材，並以匯豐銀行之信用卡刷卡給付定金7,479元，
    並非向上訴人銀行貸款。當初辦理時，銀行人員並沒有出面
    ，都是由階梯公司的人員辦理，伊不知有銀行貸款，只認為
    是階梯公司讓伊分期付款。申請表上僅有簽名部分係伊簽立
    ，其他部分（含申請書背面貸款部分）均非伊所填寫，當時
    階梯公司人員僅要伊在文件上簽名，其他都是階梯公司人員
    自行填寫，亦沒有留繕本給伊。伊於上訴人之電話照會中表
    明有購買階梯公司產品，但於照會人員提到消費貸款時，伊
    當場表示沒有貸款，伊係拿上線所給的繳款單透過便利商店
    按期繳納分期款，繳款單上雖載有誠泰銀行字樣，但伊以為
    是階梯公司之帳號等語，資為抗辯。並聲明：駁回上訴。
三、原審審理結果，以：上訴人所提出之申請表背後固印上消費
    性商品貸款契約書，讓消費者之被上訴人簽名，然此種使用
    定型化契約方式，消費者多半無能力理解條款之法律意義，
    或者無暇閱讀契約條款內容，且當初僅由階梯公司人員出面
    讓被上訴人填具申請表，在行為外觀上會讓消費者誤以為係
    向階梯公司辦理商品分期付款事宜，遑論消費者得以明瞭該
    申請表實係授權訴外人新光行銷公司向上訴人申辦貸款，並
    以背面之契約條款辦理消費性貸款，故被上訴人在此類「消
    費商品分期付款」與「消費性商品貸款契約」合一之契約簽
    名，並不當然發生被上訴人填具申請表向上訴人辦理貸款，
    成立消費性商品貸款契約之效力。復參以被上訴人於上訴人
    人員向其電話照會時，當上訴人人員詢以「請問您是不是有
    購買階梯語言教材，要申請這消費性商品貸款？」時，上訴
    人回以「貸款？」，嗣並表示「我有購買啊，但是要用到貸
    款，沒有嘛！」，因而據以認定被上訴人僅知向階梯公司辦
    理產品分期付款，不知有授權他人代辦本件消費貸款情事，
    兩造間消費借貸關係並未成立。從而，上訴人本於消費借貸
    關係，請求被上訴人給付30,717元，及自96年6月8日起至清
    償日止，按週年利率百分之20計算之利息之判決，不應准許
    ，爰為上訴人敗訴之判決，並說明兩造其餘攻擊防禦方法及
    提出之證據資料，不必再予論述理由，經核於法尚無違背。
四、按當事人主張有金錢借貸關係存在，須就其發生所須具備之
    特別要件即金錢之交付及借貸意思表示互相一致負舉證之責
    任，若僅證明有金錢之交付，未證明借貸意思表示互相一致
    者，尚不能認為有金錢借貸關係存在。查被上訴人固不爭執
    有於申請表正面簽名情事，然一再陳稱當時階梯公司人員僅
    要伊簽名，其他部分（含背面貸款部分）均非伊所填寫，並
    始終主張在伊主觀認知上，係以分期付款方式向階梯公司購
    買網路教材，並不知有向銀行貸款情事，銀行人員均未出面
    與伊接洽，伊只知道係分期付款等情。復參諸本件消費商品
    貸款契約之主要內容概記載於申請表之背面，且據被上訴人
    所提出之階梯公司之購買合約書，其上又記載「分期付款」
    等情，核與被上訴人所陳上情相符，依此以觀，被上訴人簽
    名於申請表正面時，主觀上是否有向上訴人借款之意思，即
    有可疑。再者，上訴人消費貸款部人員曾向上訴人為電話照
    會，依被上訴人所提出之電話照會錄音譯文以觀，雙方曾為
    下列對話：「消（按即上訴人消費貸款部人員）：請問您是
    不是有購買階梯語言教材，要申請這消費性商品貸款？」，
    「被上訴人：貸款？」，「消：是」，「被上訴人：我有購
    買啊，但是要用到貸款，沒有嘛！」，是依此等對話內容研
    判，被上訴人於上訴人消費貸款部人員向其詢問購買階梯語
    言教材而要申請消費性商品貸款時，曾訝異反詢對方所言為
    貸款？被上訴人消費貸款部人員答是之後，被上訴人即回以
    其確有向階梯公司購買教材，但並無使用貸款方式等語，由
    此足徵被上訴人指稱其一直認為係以分期付款方式向階梯公
    司購買教材，不知有向上訴人貸款情事，應非無稽。上訴人
    雖另主張被上訴人向其申辦二筆貸款，且自93年12月24日起
    至96年5月5日止，亦曾依約繳付貸款月付金，而據以為其主
    張兩造間消費借貸關係業已成立之論據。惟查，被上訴人陳
    明伊係拿上線所給的繳款單透過便利商店按期繳納分期款，
    繳款單上雖載有誠泰銀行字樣，但伊以為是階梯公司之帳號
    等語。玆被上訴人購買階梯公司之教材事宜，由始至終既僅
    有階梯公司人員出面與伊接洽辦理，上訴人銀行之人員均未
    與之，則在被上訴人主觀上認為係由階梯公司人員讓其分期
    付款購買教材之情況下，其將上線所交付其上載有誠泰銀行
    字樣之分期繳款單，錯認為係階梯公司人員在上訴人處所開
    立之帳戶，衡情亦非不無可能。故而上訴人此部分論旨，亦
    尚難執為其有利之認定。是原審依其調查證據之結果，並依
    其取捨證據、認定事實之職權行使，認定兩造間之消費借貸
    意思表示尚未合致，消費借貸關係並未成立生效，而為上訴
    人敗訴之判決，並無背於證據法則、論理及經驗法則，難謂
    有何違背法令之可言。上訴意旨指摘原判決有違背該等法則
    ，及違反民事訴訟法第222條、民法第94條、第153條第2項
    、第474條規定及消費者保護法第11條之1之立法目的等違背
    法令情事，尚屬不當，求予廢棄改判，為無理由，應予駁回
    。
五、本件上訴為無理由，依民事訴訟法第436條之32、第449 條
    第1項及第78條，判決如主文。
中    華    民    國    97    年    6    月    20    日
                  民事第二庭    審判長法  官  許秀芬
                                      法  官  周靜秀
                                      法  官  吳美蒼
上正本證明與原本無異。
不得上訴。
中    華    民    國    97    年    6    月    20    日
                                      書記官


司法院資訊處製作；財團法人民間司法改革基金會備份。
